臺灣士林地方法院民事判決　　　　　　　99年度訴字第1424號
原　　　告　陳盈成
　　　　　　岳晉譽
共　　　同
訴訟代理人　黃世芳律師
被　　　告　陳志遠
訴訟代理人　黃達元律師
被　　　告　方金鳳
上列當事人間請求確認優先承買權不存在事件，本院於民國100
年2 月15日言詞辯論終結，判決如下：
    主  文
原告之訴駁回。
訴訟費用由原告負擔。
    事實及理由
一、原告起訴主張：
  (一)坐落台北市○○區○○段一小段444 地號土地（以下簡稱系
    爭土地）為原告2 人與被告2 人，及訴外人黃仲良、王英村
    、郭明珠、陳鏡煌、林胡秀英所共有。原告2 人之應有部分
    已逾三分之二，乃於民國99年6 月1 日依土地法第34條之1
    第1 項之規定，將系爭土地出售予第三人廖財木，並依同條
    第4 項規定通知他共有人於10日內表示是否願意以同等條件
    行使優先購買權。他共有人中訴外人黃仲良、王英村、郭明
    珠、林胡秀英均未於10日內為書面表示，已放棄優先購買權
    。
  (二)又被告方金鳳雖有來函表示願行使優先承購權，惟已逾10日
    之行使期間（被告方金鳳係於99年6 月5 日收受通知函，原
    告於99年6 月17日始收到被告方金鳳表示優先承購函文），
    且來函亦未依原告之通知函所示買賣條件提出第一期買賣價
    金新臺幣（下同）400 萬元銀行票據，其優先承購權即行消
    滅。而被告陳志遠雖於10日內來文表示願以同一買賣條件行
    使優先購買權，惟亦未依原告通知函所示買賣條件提出第一
    期買賣價金400 萬元銀行票據，經再為通知，仍未提出，是
    以，被告陳志遠未能於期限依通知函所示同一買賣條件，提
    出第一期買賣價金400 萬元，則其優先承買權於期限屆至後
    ，亦隨之消滅。另即訴外人即共有人陳鏡煌則於10日內來函
    表示願以相同條件優先承購，並提出第一期買賣價金400 萬
    元之銀行票據正本。
  (三)嗣原告於99年7 月6 日通知曾來函表示優先承購之共有人即
    被告2 人與訴外人陳鏡煌訂於99年7 月16日上午10時辦理簽
    訂買賣契約手續。詎被告2 人於99年7 月16日當天表示對於
    原告與第三人廖財木所訂買賣契約之違約金約定、代書費、
    賣方履行期限等買賣條件內容不同意，被告陳志遠當日亦未
    攜帶第一期買賣價金，被告2 人不願意依相同買賣契約條件
    內容為簽約。而訴外人陳鏡煌則表示願以同一價格及買賣條
    件行使優先購買權，並於當日與原告簽訂買賣契約。由上可
    知，被告2 人就原告與第三人廖財木所定買賣契約之一切條
    件，既表示不願全部接受而欲擅加變更買賣條件，顯非合法
    行使優先購買權，被告2 人之優先購買權，於原告通知期限
    屆至後均已消滅。詎被告陳志遠仍主張有優先購買權，而向
    台北市建成地政事務所提出登記異議，致地政事務所致函要
    求原告釐清被告2 人是否已放棄優先購買權，足見被告2 人
    對系爭土地之優先購買權是否存在不明確，影響原告得否將
    系爭土地辦理移轉登記予訴外人陳鏡煌，致原告法律上地位
    有不安之狀態存在，該不安狀態須以確認判決將之除去，為
    此提起本件確認之訴等語。
  (四)並聲明：確認被告陳志遠、方金鳳就坐落台北市○○區○○
    段一小段444 地號土地、面積46平方公尺、權利範圍全部之
    土地之優先承買權不存在。
二、被告陳志遠則以：
  (一)原告以原證六（本院99年度士簡調字第872 號第24頁）之存
    證信函，限制被告行使優先購買權時，須提出並交付400 萬
    元銀行本票予訴外人即律師張麗玉，顯已限制優先購買權之
    行使，於法未符。
  (二)依原告所提出原證五（本院99年度士簡調字第872 號第21頁
    ）之存證信函內容可知，被告陳志遠於通知行使優先購買權
    時，已提出向銀行開立400 萬元本票影本，只因後續簽約事
    宜尚未完成，基於交易安全，而未將該400 萬元銀行本票交
    付訴外人張麗玉律師，再者，依原告所提土地買賣契約書第
    3 條第1 款規定，400 萬元銀行本票係於簽約時，買方始負
    履行義務，故被告陳志遠之優先購買權，已合法行使，自不
    因未交付400 萬元銀行本票予訴外人張麗玉律師即屬喪失。
  (三)又原告於通知行使優先購買權時，並未完整揭露契約條件，
    更未提供買賣契約書予被告陳志遠；而當被告陳志遠依通知
    前往訴外人張麗玉律師事務所辦理簽約事宜時，始首次看到
    買賣契約內容有關「擔保責任」及「違約責任」等相關內容
    。惟因買方有被告 2 人及訴外人陳鏡煌，而非 1 人，故契
    約內容自應就擔保責任、違約責任規定中，甲方（按即買方
    ）記載劃分成三部分，否則豈非形同要求買方 3 人互負擔
    保、違約責任？被告陳志遠對於前揭不合理條款要求原告修
    正，但遭原告拒絕。基於交易安全及契約公平性之維護，原
    告對於未曾揭露之契約條件，自無強行優先購買權人接受之
    理由等語置辯。
  (四)並聲明：原告之訴駁回。
三、被告方金鳳則抗辯：
  (一)被告方金鳳於99年6 月5 日收到原告寄發通知行使優先購買
    權之信函，即於10日內之99年6 月15日以存證信函通知原告
    及其委託之張麗玉律師表示願以同一價格行使優先承買權，
    並無原告主張已逾10日行使期間之情事。
  (二)原告以系爭土地出售予訴外人廖財木，係約定雙方「簽訂」
    買賣契約書時始交付第一期買賣價金由訴外人張麗玉律師保
    管，與被告方金鳳回函表明「簽訂」買賣契約書時依約交付
    價金，均屬於「簽約時付第一期款」之同等條件，且被告亦
    依原告通知於99年7 月16日辦理簽訂優先承買之買賣契約書
    時，依原告核算之第一期買賣價金數額，出示同額銀行票據
    表明優先承買意願，於法並無不合。
  (三)再者，被告於99年7 月16日簽約時，提出原告與訴外人廖財
    木所定買賣契約，有下列疑義：1.無代書費如何計價及由誰
    負擔之約定；2.賣方履行期限不明，影響違約與否之認定；
    3.違約金約定不清，在買方3 人賣方2 人情形下，任何一方
    之一人違約時，違約責任如何界定等，均需明確以免滋買賣
    糾紛時，原告即片面主張被告不願全部接受原告與訴外人廖
    財木所訂買賣條件為非合法行使優先承買權，當場主張被告
    優先承買權已消滅，並隨即與另一訴外人陳鏡煌逕行簽約，
    原告增加法律所無決定權之不合理擴張，已限制被告方金鳳
    優先承買權之行使等語。
  (四)並聲明：原告之訴駁回。
四、本院之判斷：
  (一)按土地法第34條之1 第4 項所稱之優先購買權，於徵求他共
    有人是否優先承購之手續，準用土地法第104 條第2 項規定
    ；又優先購買權人，於接到出賣通知後10日內不表示者，其
    優先權視為放棄，土地法第34條之1 執行要點第11條第2 項
    、土地法第104 條第2 項固有明文。惟基地出賣人必須將其
    與第三人訂立之土地買賣契約之條件，通知予優先購買權人
    ，以便考慮是否依同樣條件優先購買，不得僅以買賣土地之
    事實通知，即謂已盡通知之義務（最高法院85年度台上字第
    2118號判決意旨參照）。且，放棄優先購買權，必於其知悉
    買賣條件後，始能為之，倘僅知出賣之事實，不知買賣之條
    件，尚無從決定是否依同樣條件優先購買，自無放棄優先購
    買權之可言（最高法院88年台上字第2167號判決意旨參照）
    。
  (二)經查，觀諸原告所提出99年6 月1 日通知被告2 人行使優先
    購買權之存證信函意旨，僅係告知被告2 人系爭土地以總價
    598 萬元出售與第三人廖財木之事實，及買方付款方式、稅
    費負擔約定之內容，並未將原告與第三人廖財木所簽訂土地
    買賣契約書內之其他約定事項（例如：第 4 條 特約條款、
    第6 條 擔保責任、第7 條 違約責任，詳原審卷第13-14 頁
    ）一併告知被告2 人（詳本院卷第18、19頁），然該其他約
    定事項既屬買賣契約之一部份，亦會影響被告2 人決定是否
    依同樣條件承買之意願。職是，原告既未依法將買賣契約之
    全部條件（包含其他約定事項）通知被告2 人，則被告2 人
    顯無從決定是否依同樣條件優先承買，要無放棄優先承買權
    或優先承買權消滅之可言。
  (三)是以，原告既未將與第三人廖財木間簽訂之土地買賣契約條
    件全旨告知被告2 人，致被告2 人無從決定是否依同樣條件
    優先承買，難謂原告已盡其通知義務，則被告2 人就系爭土
    地之優先承買權自無放棄或消滅可言。是原告前開主張，委
    無可取。從而，原告訴請確認被告2 人就系爭土地之優先承
    買權不存在，為無理由，應予駁回。
五、訴訟費用負擔之依據：依民事訴訟法第78條、第85條第1 項
    。
中    華    民    國   100    年    2     月    25    日
                  民事第一庭  法  官  陳燁真
以上正本證明與原本無異。
如對本判決上訴，應於判決送達後20日內向本院提出上訴狀，若
委任律師提起上訴者，應一併繳納上訴審裁判費，否則本院得不
命補正逕行駁回上訴。
中    華    民    國   100    年    2     月    25    日
                              書記官  謝達人